【裁判字號】    99,交聲,3007
【裁判日期】    990806
【裁判案由】    聲明異議
【裁判全文】
臺灣臺中地方法院交通事件裁定        99年度交聲字第3007號
原處分機關  交通部公路總局臺中區監理所
受處分人
即異議人    甲○○
上列異議人即受處分人因違反道路交通管理處罰條例案件，對於
交通部公路總局臺中區監理所中華民國99年7 月19日所為之處分
（中監違字第裁60－Z3A014141 號裁決書）聲明異議，本院裁定
如下：
    主  文
原處分關於裁處罰鍰逾新臺幣壹萬玖仟伍仟元部分撤銷。
前項撤銷部分，甲○○不罰。
其餘異議駁回。
    理  由
一、原處分機關係以：異議人即受處分人（以下稱受處分人）甲
    ○○於民國98年6 月13日1 時48分許，駕駛車號B2－8418號
    自小客車，行經國道一號南下178 公里處，因「酒後駕車，
    經酒測值為0.64mg/L」之違規，經內政部警政署國道公路警
    察局員警依違反道路交通管理處罰條例第35條第1 項第1 款
    規定舉發。因緩起訴處分期滿，原處分機關乃於99年7 月19
    日，依違反道路交通管理處罰條例第35條第1 項第1 款規定
    ，以中監違字第裁60－Z3A014141 號裁決書，處罰鍰新臺幣
    49,500 元 整，吊扣駕駛執照12個月，施以道安講習等語。
二、聲明異議意旨略以：本件酒駕違規案，受處分人已依緩起訴
    處分命令支付3 萬元，監理單位復裁處4 萬9 千5 百元之罰
    緩，業已違反行政罰法第26條一事不二罰之規定，且伊已知
    悔改，經濟上有困難，希望能從輕量刑，為此聲明異議，請
    求撤銷原處分關於罰鍰部分等語。
三、查，受處分人甲○○因酒後駕車，經酒測測得酒精濃度超過
    標準值，為警舉發違反道路交通管理處罰條例第35條第1 項
    第1 款規定之事實，有內政部警政署國道公路警察局舉發違
    反道路交通管理事件通知單、交通部公路總局臺中區監理所
    裁決書在卷可稽，復為受處分人所不否認，是以本件違規事
    實明確，已堪認定。惟受處分人亦因此涉犯刑法第185 條之
    3 服用酒類不能安全駕駛動力交通工具而駕駛罪，經移送偵
    辦，臺灣臺中地方法院檢察署檢察官於斟酌受處分人之犯後
    態度及公共利益之維護，認以緩起訴處分為適當，乃於98年
    6 月14日以98年度速偵字第2307號為緩起訴處分，並於處分
    書中載明「緩起訴期間為1 年，被告應於收受本署檢察官執
    行緩起訴處分命令通知書後1 個月內，向台中縣政府支付新
    台幣3 萬元整」等語，上開緩起訴處分業於99年6 月30日期
    滿未據撤銷，有前揭臺灣臺中地方法院檢察署檢察官緩起訴
    處分書、郵政跨行匯款申請書及臺灣高等法院被告前案紀錄
    表各1 件在卷可參。從而，本件所應探究者，是否有一事二
    罰之問題。
四、按汽車駕駛人，駕駛汽車經測試檢定有酒精濃度超過規定標
    準者，處新臺幣一萬五千元以上六萬元以下罰鍰，並當場移
    置保管該汽車及吊扣其駕駛執照一年。汽車駕駛人有飲用酒
    類或其他類似物後其吐氣所含酒精濃度超過每公升0.25毫克
    或血液中酒精濃度超過百分之0.05以上者，不得駕車。道路
    交通管理處罰條例第35條第1 項第1 款、道路交通安全規則
    第114 條第2 款分別定有明文。惟依95年2 月5 日正式施行
    之行政罰法第26條第1 項規定：「一行為同時觸犯刑事法律
    及違反行政法上義務規定者，依刑事法律處罰之。但其行為
    應處以其他種類行政罰或得沒入之物而未經法院宣告沒收者
    ，亦得裁處之。」，此乃一行為同時造成刑罰法律與行政秩
    序罰規定發生競合適用之關係時，基於「一事不二罰」之法
    理，經由立法程序確立應以刑罰優先為原則，避免行為人承
    受過度且重複之處罰。此觀該條立法理由明確揭示：「一行
    為同時觸犯刑事法律及違反行政法上義務規定時，由於刑罰
    與行政罰同屬對不法行為之制裁，而刑罰之懲罰作用較強，
    故依刑事法律處罰，即足資警惕時，實無一事二罰再處行政
    罰之必要。且刑事法律處罰，由法院依法定程序為之，較符
    合正當法律程序，應予優先適用。但罰鍰以外之沒入或其他
    種類行政罰，因兼具維護公共秩序之作用，為達行政目的，
    行政機關仍得併予裁處，故為第一項但書規定。」，其理益
    明（臺灣高等法院暨所屬法院96年法律座談會刑事類提案第
    36號審查意見(一)及研討結果參照）。是以前揭行政罰法中刑
    事法律處罰優先且不再處以行政秩序罰之目的，既係因為行
    為人已接受刑罰而足資警惕，且已發生懲罰之作用，即無使
    行為人陷於雙重處罰之不利益，則關於刑事法律處罰之範圍
    自應採取實質認定，凡刑事實體法或程序法中所規定客觀上
    剝奪行為人生命、自由、財產權利，主觀上亦因制裁之嚴厲
    性、痛苦性，其強度足以造成心理強制而間接達成矯正教化
    目的之處遇手段，皆應納入其中，而不以形式上符合刑法第
    32 條 至第34條所定主刑及從刑種類者為限，始與前揭法律
    規範之意旨相符。再按汽車駕駛人酒精濃度超過規定標準，
    經裁判確定處以罰金低於本條例第92條第3 項所訂最低罰鍰
    基準規定者，應依本條例裁決繳納不足最低罰鍰之部分。道
    路交通管理處罰條例第35條第8 項定有明文。而緩起訴處分
    金既前揭所稱之「實質刑事法律處罰」，其性質上類似刑事
    確定裁判所處以之罰金刑，雖有行政罰法第26條第1 項規定
    之適用，惟若行為人所支付之緩起訴處分金，未達道路交通
    管理處罰條例第92條第3 項所訂最低罰鍰基準規定者（依違
    反道路交通管理事件統一裁罰基準表之規定，駕駛人違反道
    路交通管理處罰條例第35條第1 項第1 款之規定，機器腳踏
    車之最低罰鍰為4 萬5 千元、小型車之最低罰鍰為4 萬9 千
    5 百元），依道路交通管理處罰條例第35條第8 項規定，即
    須補繳不足最低額罰鍰之部分，始為適法。因此法院僅得就
    行為人已依緩起訴處分為公益捐款部分予以撤銷，並為不罰
    之諭知（臺灣高等法院暨所屬法院97年法律座談會刑事類提
    案第39號法律問題研討結果亦同此見解）。
五、經查：
  (一)本件受處分人「酒精濃度超過規定標準」之違規行為，同時
    涉犯公共危險罪，經臺灣臺中地方法院檢察署檢察官為緩起
    訴處分確定，且已遵期履行公益捐款等事項，則受處分人上
    開違反刑事法律禁止規範之犯罪事實既已明確，僅因檢察官
    採取緩起訴處分之替代性刑事處遇手段，未將該案逕行起訴
    或聲請簡易判決處刑，致其後適用之刑事訴訟程序有所區別
    ，然就受處分人負有包括支付一定金額予檢察官指定機構在
    內之義務觀察，其如未在上開指定期間內確實履行義務，依
    刑事訴訟法第253 條之3 第1 項第3 款之規定，受處分人將
    遭受撤銷緩起訴處分之不利益；反之，倘其確實遵守並履行
    各項緩起訴條件，除非合於刑事訴訟法第260 條所定情形之
    一，否則受處分人即無再就同一案件遭受刑事訴追之虞。從
    而，受處分人已因上開緩起訴處分而剝奪其財產權，主觀上
    前揭金錢給付義務亦具有強制性、懲罰性，雖不若易科罰金
    係以支付金錢作為自由刑之替代，惟經由緩起訴處分條件之
    履行使其免於遭檢察官發動起訴程序，仍具有替代刑罰之效
    果，廣義而言，應屬前揭所稱之「實質刑事法律處罰」，而
    有行政罰法第26條第1 項「一事不二罰」規定之適用。
  (二)本件受處分人所繳納之緩起訴處分金3 萬元，未達上開最低
    罰鍰基準4 萬9 千5 百元，依道路交通管理處罰條例第38條
    第8項 規定，僅須補繳不足之1 萬9 千5 百元，然原處分機
    關竟裁處罰鍰4 萬9 千5 百元，其中罰鍰3 萬元部分有違行
    政罰法第26 條 第1 項前段「一事不二罰」之規定，應予撤
    銷，並就此部分為不罰之諭知；又依道路交通管理處罰條例
    第38條第8 項之規定，受處分人尚須補繳不足之1 萬9 千5
    百元，是受處分人請求本院全數罰鍰予以撤銷，就此1 萬9
    千5 百元部分為無理由，應予駁回。又受處分人所指伊已知
    悔改、經濟困難等情，與本件違規事實尚屬無涉，不得作為
    其免除上開裁決之理由，附此敘明。
  (三)至於法務部95年5 月25日法律字第0950700393號函雖謂：行
    政罰法第26條第2 項所稱「不起訴處分」包括「緩起訴處分
    」在內等語，惟該項乃例外得裁處行政秩序罰之補充規定，
    參諸該條文係將「不起訴處分」、「無罪」、「免訴」、「
    不受理」、「不付審理」等不能證明刑事被告犯罪或未曾使
    其實際接受刑罰之情形逐一臚列，顯然與該條第1 項所指發
    生處罰競合之前提要件尚有未合，故有第2 項仍依違反行政
    法上義務規定裁處之必要。本件緩起訴處分既非不能證明行
    為人之犯罪事實，且有支付一定金額之實質處罰，自與上開
    行政罰法第26條第2 項列舉之不起訴處分等情形迥然有別，
    仍無從遽為比擬而為相同之處置。若非如此，則刑事被告如
    經法院循審判程序判處罰金或得以易科罰金之拘役或有期徒
    刑，均得以援用行政法罰第26條第1 項之規定，免於處以行
    政秩序罰之雙重不利益；至於藉由緩起訴處分而節省司法資
    源者，在基於實質懲罰目的而其財產權遭受剝奪之餘，卻仍
    需繳納一定金額之行政罰鍰，其結果勢必降低刑事被告接受
    緩起訴處分之意願，而反噬緩起訴處分替代繁複刑事審判程
    序之制度性機能。準此以言，行政罰法第26條第2 項既未將
    緩起訴處分列舉其中，本於「例外規定從嚴解釋」之法理及
    前揭說明，自不能將條文中「不起訴處分」之範圍，擴及於
    性質顯不相同之「緩起訴處分」，且亦非得以具體個案中比
    較當事人實質上是否影響其財產權利（緩起訴可能係無負擔
    之緩起訴，而緩刑亦可能無負擔，惟均不影響其刑事處分之
    性質），或其影響當事人財產權利之輕重比較，憑為有無前
    揭行政罰法「一事不二罰」規定適用之標準，附此敘明。
六、關於原處分裁處吊扣駕駛執照12個月及施以道安講習之行政
    裁罰部分，則係預防將來再犯危險之管制罰，而有別於前揭
    針對已發生違規事實科處罰鍰之行政秩序罰，屬行政罰法第
    26條第1 項但書所稱之「其他種類行政罰」，原處分機關仍
    得依道路交通管理處罰條例第35條第1 項第1 款併予裁處，
    受處分人就此部分所為異議於法無據，並無理由，應予駁回
    。
七、據上論斷，應依道路交通管理處罰條例第87條第2 項、道路
    交通案件處理辦法第19條、第20條前段，裁定如主文。
中    華    民    國    99    年    8     月    6     日
                  交通法庭      法  官  楊萬益
上正本證明與原本無異。
如不服本裁定應於送達後五日內向本院提出抗告狀。
                                書記官  孫立文
中    華    民    國    99    年    8     月    6     日

司法院資訊處製作；財團法人民間司法改革基金會備份。
